【裁判字號】    90,自,704
【裁判日期】    901225
【裁判案由】    偽造文書等
【裁判全文】
臺灣臺北地方法院刑事判決                            九十年度自字第七○四號
    自  訴  人  甲○○
    被      告  乙○○
    選任辯護人  張伯時
右列被告因偽造文書等案件，經自訴人提起自訴，本院判決如左：
    主  文
本件自訴不受理。
    理  由
一、自訴意旨略以：被告乙○○為中華海峽人力資源訓練發展學會（下稱海峽人力資
    源訓練發展學會）秘書長，明知海峽人力資源訓練發展學會副理事長張世賢教授
    自民國九十年八月二十八日起至九十年九月七日止，均在大陸地區旅遊，竟於九
    十年九月四日，以海峽人力資源訓練發展學會及張世賢之名義，發出中華海資（
    九十）字第九○七三六三號函，捏造事實，向自訴人甲○○任職之永達技術學院
    副校長馮王貞美、薛琦、陳聽安、張潤書、吳欽杉、丁仁方、楊永列、王國治等
    望重學界人士指稱：「‧‧‧貴校人員甲○○、孫中曾二人于返台後，竟刻意捏
    造事實，歪曲事理，致毀損當事人學會會員杜敏光女士之人格，案經本會秘書處
    查證結果，擬函轉貴校馮王副校長貞美，適度約束商、孫二員，以維校譽，‧‧
    ‧三、經查，本會辦理是項學研會詳稟如後：‧‧‧（二）籌辦期間，本會常務
    理事甲○○夥同孫中曾主動向本會秘書長乙○○表示願意居間協助，并發動貴校
    老師踴躍參與；豈知該二人非循正當，反藉協助邀約參與人員之名，圖謀己利，
    要求大幅降低渠等團費，以達成圖利自己之事實，複于貴校散播不實言論，略以
    ：『該團系副校長親戚（杜敏光）主辦云云』，以吸引不知情之老師熱烈參與，
    其心態如此可見一斑。（三）‧‧‧查本會業已辦理過二屆研討會，過程均稱平
    順，擬援往昔經驗與曾經承辦之鑫海旅行社辦理簽約，惟甲○○等人全程熱心參
    與行政作業，經本會與多家旅行社比價後，商君原極力反對合群旅行社，不知何
    故，後卻突然要求本會立刻與合群旅行社簽約，并謂：『合群旅行社經理殷振林
    誠懇老實，貴會不與他簽約，是否別有居心？』由于商君過份干預，本會又基於
    和諧成事，為顧全大局，且主要考量商君為本會五位常務理事之一，遂于本年六
    月十六日與合群旅行社簽約，雖已盡力顧及一切法律問題，終仍造成今日之後果
    ，孰能逆料！」云云等足以毀損自訴人名譽之文字，致自訴人在任職之學校產生
    困擾，恐有影響現有工作之虞。因認被告涉犯刑法第二百十六條、第二百十條行
    使偽造私文書罪嫌，刑法第二百十六條、第二百十五條行使業務上登載不實文書
    罪嫌，刑法第二百十七條第二項盜用印章罪嫌，及刑法第三百十條第二項加重誹
    謗罪嫌，及等語（詳如附件自訴狀及補充狀影本所載）。
二、按犯罪之被害人得提起自訴。犯罪事實之一部提起自訴者，他部雖不得提起自訴
    亦以得提起自訴論。但不得提起自訴部分係較重之罪或其第一審屬於高等法院管
    轄，或第三百二十一條之情形者，不在此限。刑事訴訟法第三百十九條第一項前
    段、第二項定有明文。此所稱之被害人，固以因犯罪而直接被害之人為限，惟所
    謂直接被害人，係指其法益因他人之犯罪而直接受其侵害者而言（最高法院四十
    二年臺非字第一八號判例參照）。
三、經查：
（一）本件自訴人甲○○指訴被告乙○○涉犯盜用印章、行使偽造私文書罪及行使業
      務上登載不實文書罪等部分，設若指訴為真，未經授權而遭被告於上開函文中
      冒用名義、盜用印章者，為海峽人力資源訓練發展學會及該學會副理事長張世
      賢教授，與自訴人無涉，理論上法益直接受侵害者為海峽人力資源訓練發展學
      會及張世賢本人。自訴人縱或因被告偽造、行使之函文內容不實而受有人格評
      價上之損害或損害之虞，亦屬間接受害之性質，非直接被害人甚明，此部分依
      法不得提起自訴。
（二）第查，刑法第二百十六條、第二百十條行使偽造私文書罪，其法定刑為「五年
      以下有期徒刑」，刑法第二百十六條、第二百十五條行使業務上登載不實文書
      罪，其法定刑為「三年以下有期徒刑、拘役或五百元以下罰金」，刑法第二百
      十七條第二項盜用印章罪，法定刑為「三年以下有期徒刑」；而刑法第三百十
      條第二項加重誹謗罪之法定刑則僅為「二年以下有期徒刑、拘役或一千元以下
      罰金」，法定刑比較之結果，盜用印章罪、行使偽造私文書罪、行使業務上登
      載不實文書罪之法定刑均較加重誹謗罪為重。參諸前開規定及判例意旨，對於
      較重之盜用印章、行使偽造私文書、行使業務上登載不實文書等部分，依法既
      不得提起自訴，對於有裁判上一罪關係之加重誹謗罪部分，自訴人縱為直接被
      害人，亦不得提起自訴。
四、末按，不得提起自訴而提起者，應諭知不受理之判決；不受理判決得不經言詞辯
    論為之，且於自訴程序準用之。刑事訴訟法第三百三十四條、第三百四十三條、
    第三百零七條分別定有明文。如前所述，自訴人指訴被告涉犯之上開犯行，依法
    既不得提起自訴，本院自得不經言詞辯論，逕為不受理判決之諭知。自訴人對於
    被告以海峽人力資源訓練發展學會及張世賢教授名義所發之上開函文，若仍有爭
    執，或認毀損其名譽，宜另循告訴途徑，依法具狀向檢察官提起告訴（加重誹謗
    部分）、告發（盜用印章、行使偽造私文書罪及行使業務上登載不實文書罪等部
    分），始屬妥適。
據上論斷，應依刑事訴訟法第三百三十四條、第三百四十三條、第三百零七條，判決
如主文。
中    華    民    國      九十      年      十二      月      二十五    日
                                    臺灣臺北地方法院刑事第六庭
                                        法  官  吳  秋  宏
右正本證明與原本無異。
如不服本判決應於送達後十日內向本院提出上訴狀。
                                        書記官  林  碧  華
中    華    民    國      九十      年      十二      月      二十五   日


司法院資訊處製作；財團法人民間司法改革基金會備份。
